臺灣嘉義地方法院刑事判決　　　　　　　 94年度易字第125號
公　訴　人　臺灣嘉義地方法院檢察署檢察官
被　　　告　丁○○
　　　　　　　　　　　號
選任辯護人　蔡碧仲律師
被　　　告　甲○○
　　　　　　　　　　　號
上列被告因使公務員登載不實案件，經檢察官提起公訴（93年度
偵字第6770號），本院判決如下：
    主  文
丁○○、甲○○共同明知為不實之事項，而使公務員登載於職務
上所掌之公文書，足以生損害於公眾及他人，丁○○處有期徒刑
陸月，甲○○處有期徒刑肆月，如易科罰金，均以佰元折算壹
日。
    事  實
一、丁○○於民國（下同）90年4月3日向國泰人壽保險股份有
    限公司（下稱『國泰人壽公司』）分別貸款新臺幣（下同）
    730萬元、20萬元，借款期間自90年4月11日起至108年4月11
    日止，並於90年4月6日提供其所有坐落於嘉義市○段○○段
    32之4地號土地及其上之同小段1074建號之建物（門牌號碼
    為嘉義市○○街72號），共同設定最高限額抵押權900萬元
    予國泰人壽公司，未料丁○○因無力償還貸款，國泰人壽公
    司遂於92年6月間向本院民事執行處聲請查封拍賣上開抵押
    物，丁○○為阻撓執行程序之進行，竟於強制執行程序中，
    與其弟弟馮漢堂之妻甲○○謀議，共同基於使公務員將此一
    不實事項登載於職務上所掌公文書之犯意聯絡，明知2人間
    就上開土地與建物並無租賃關係存在，竟先由丁○○於92
    年9月3日臺灣嘉義地方法院民事執行處之公務員查封上開不
    動產時，向法院書記官及執達員陳稱上開建物之第1、3、4
    樓出租他人，使法院書記官將前揭房屋存有租賃關係之不實
    事項記載於查封筆錄上，後於92年9月22日再由甲○○具狀
    向民事執行處提出不實之租賃契約書1份，主張其就上開丁○○所有之不動產有租賃權存在，每月租金為2萬元，租期
    自87年3月29日至98年3月28日止，使承辦之公務員登載於職
    務上所掌之拍賣公告公文書內。嗣後臺灣嘉義地方法院將前
    揭不動產公開拍賣後，由乙○○拍定，惟前揭房屋之第1、3
    、4樓因有甲○○主張之租賃契約存在而無法點交予拍定人
    ，且甲○○主張租金已全部付清，不願再給付租金予乙○○
    ，足以生損害於乙○○對於該不動產之使用收益。
二、案經乙○○訴由臺灣嘉義地方法院檢察署檢察官提起公訴。
      理      由
一、訊據被告丁○○、甲○○固不否認向國泰人壽公司貸款並設
    定抵押權，及因無力償還，遭國泰人壽公司聲請本院民事執
    行處查封拍賣，嗣由告訴人乙○○拍定之事實，惟均矢口否
    認有使公務員登載不實之犯行，辯稱：被告丁○○與甲○○
    就上開建物確有租賃關係存在，其於本院民事執行處所陳報
    之租賃契約書係屬真正，並未偽造云云。
二、經查：
（一）按金融機構辦理一般放款事件，如借款人提供不動產供擔
      保時，通常依據地政機關核發之土地及建物謄本、地籍圖
      、建物平面圖及地價證明正本等文件，由銀行估價部門進
      行估價，以估算擔保品之價值。蓋不動產貸款之擔保品雖
      非考量核貸與否之唯一因素，但仍是核貸判斷及確保銀行
      債權之重要參考資料。而國泰人壽公司於90年間核貸時針
      對上開建物製作之「鑑價報告書覆核」內「狀況描述」欄
      記載：「一、擔（保品）於法拍取得。二、目前【自營】
      昱香排骨。三、近文化夜市與中正公園，距國泰文化大樓
      約40米，鄰近多補習班小吃與人潮，擔目前之經營尚適。
      」等情，顯無任何關於出租他人之記載。況證人戊○○即
      國泰人壽公司之徵信職員證稱：「（對於被告與貴公司借
      貸過程是否知道？）丁○○有向我公司申辦房屋抵押貸款
      ，我負責徵信，我按照書面資料審核，公司的鑑價人員會
      到現場照相瞭解是否出租或是自用，我們再依照資料審核
      。（是否有詢問鑑價人員現場看到的情形？）公司鑑價人
      員到現場去查看，提供書面資料給我們核定，核貸資料會
      以電子郵件寄給經手人，經手人再負責向借款人辦理對保
      ，手續完成之後才匯款。（自用或是出租是鑑價人員還是
      經手人向你報告？）鑑價人員會去現場瞭解並照相訪查，
      會有完整的鑑價報告。（有租賃時，會如何處理？）會請
      提出租賃契約正本。（當初是否擔心買賣不破租賃？）借
      款人表示這件是自用，這是根據鑑價資料得知。」等語；
      又證人邱馨醇即國泰人壽公司之貸款業務員亦證稱：「（
      你們提到轉貸的事情，有無去瞭解他們房子狀況？）當初
      房子是他自己在做生意，他也是住在那邊。（你如何判斷
      是他自己在做生意？）因為我去時，看到他跟他老公在店
      裡經營，還有看到他的小朋友。（你為何覺得是丁○○與
      她老公經營？）因為我不是這樣覺得而已，確實就是這樣
      ，因為辦貸款需要確認店裡是否丁○○在經營。我也有問
      過丁○○。（是否知道該棟房子有租約？）沒有，因為如
      果有租賃，公司會要求提出租約影本。」等語。足見，被
      告丁○○90年間在向國泰人壽公司貸款時，不僅未主張有
      將上開建物1、3、4樓出租予被告甲○○之事實，且依據
      證人邱馨醇現場瞭解之狀況，更可發現該建物之『昱香排
      骨』是由被告丁○○所實際經營。
（二）被告二人雖抗辯：因為被告丁○○於86年11月20日向其父
      丙○○借款230萬元，並匯入丁○○之夫謝政道帳戶，因
      被告丁○○遲未清償，遂於87年間約定由丙○○向被告丁○○租用上開建物1、3、4樓11年，每月租金以2萬元計算
      ，抵充230萬元之債務，又因丙○○年歲已高，所以乃用
      被告甲○○即丙○○之媳婦名義簽立該租賃契約云云。惟
      查，依被告二人提出於本院民事執行處之租約（見偵卷第
      16-19頁）係記載：「第一條：房屋所在地及使用範圍：
      嘉義市○○街72號1樓全部及3、4樓全部，樓梯共同使用
      。第二條：租賃期間：甲乙雙方洽定願意訂為11年0月自
      民國87年3月29日起，至民國98年3月28日止。第三條：租
      金：１、每月租金新台幣2萬元整，【雙方願定每期2個月
      份現金於每期首日前繳付，無論任何理由不得拖延或拒納
      】。２、保證金新台幣5萬元整，於租賃期滿交還房屋時
      甲方無息交還乙方…」等情；卻未有隻字提及以230萬元
      債務折抵租金之約定，反而記載每月租金新台幣2萬元，
      每2 個月1期，每期首日繳付，顯相矛盾。被告二人既抗
      辯簽約之目的是為清償積欠丙○○之債務，又因丙○○為
      被告丁○○之父，考量被告丁○○欠款未還，對其弟馮漢
      堂有失公平，乃以被告甲○○即馮漢堂之妻名義簽立租賃
      契約云云，則關於抵債之重要事項，何以未詳細記錄於上
      開租賃契約上以免日後發生爭執？顯有違常理。足見，被
      告二人抗辯87年間確有簽立系爭租約，且以債務抵充租金
      云云，並非實在。
（三）再者，證人丙○○即被告丁○○之父親雖證稱：「（嘉義
      市○○街七十二號房子，是誰在使用？）丁○○買的，她
      跟我借錢沒有還，所以租給我。（租房子是否有寫契約？
      ）我叫我媳婦跟他簽約。」云云，然證人丙○○另證稱：
      「（是否有付他們二位薪水？）都有。丁○○的部分是抵
      債，有付甲○○薪水。（是否記得簽訂租賃契約書，有誰
      在場？）只有我們三個人。（契約書何人寫的？）我不知
      道是何人寫的。反正就是被告二人。」等情（見本院94
      年6月15日審判筆錄），與被告丁○○供述：「（你的薪
      水？）兩萬元。整個自助餐廳就盤給甲○○。（如果是自
      己人之間簡單寫，為何契約後面還會有這麼清楚的記載？
      ）因為可能是我爸爸有房子在租賃，比較有經驗。是他講
      說要這樣寫。所以契約是我父親準備的。」等語（見本院
      94年11月2日審判筆錄），及被告甲○○供述：「（租賃
      契約裡面的字誰寫的？）我先生馮漢堂寫好的。（租賃條
      件？）我公公與丁○○講好的，要我出面簽約。」等語，
      三人對於租賃契約究竟是何人準備？簽約時何人在場？丙○○是否確實有給付每月薪水2萬元給丁○○，還是用作
      抵償債務？顯然不相吻合，證人丙○○之證詞是否屬實已
      有可疑。
（四）況被告丁○○於偵查中供稱：『昱香排骨』在頂讓證人丙○○經營前每月收入扣除支出後，大約有10萬元等語（見
      偵卷第118頁）；然丁○○若依上開租約將『昱香排骨』
      頂讓予丙○○經營，依其所述，僅可獲得每月2萬元之租
      金及2萬元之薪水，總獲利為4萬元，相較於其經營時每月
      有10萬元之營收，明顯較為不利；而被告丁○○與丙○○
      為父女關係，縱然丙○○希冀借款能夠順利獲償，亦無要
      求被告丁○○必須將『昱香排骨』頂讓，使被告丁○○陷
      於更不利之還款窘境之理；又被告丁○○當初購買北榮街
      之上開建物，無非是要經營餐飲小吃賺取利潤，若被告丁○○將該建物出租與丙○○長達『11年』，並將店面頂讓
      其經營『昱香排骨』，顯然已違反購買房屋經營小吃店之
      初衷。凡此足見，被告丁○○抗辯當初為抵償債務才將『
      昱香排骨』頂讓予丙○○，並將上開建物1、3、4樓出租
      等情，不合常理，顯非事實。
（五）又被告二人雖提出91年10月25日與告訴人李秀孝簽立之買
      賣契約書一份（因國泰人壽公司代償事宜未談妥，故該買
      賣契約未成立），並主張該契約第3條手寫加註：「（買
      賣成立後，甲方應負責除去租賃關係）」等字樣，可見，
      告訴人於91年間欲購買上開建物時，早已知悉有租賃之情
      事云云；然查，告訴人乙○○否認當初簽立之買賣契約有
      上開字樣，且該手寫加註部分，並無告訴人乙○○用印或
      簽名，是否為被告自行添加之文字，不得而知。再者，該
      買賣並未成立，契約第2條雖記載：「本契約成立同時乙
      方以價款一部份新台幣拾萬元整為定金給付甲方，甲方
      已將該定金如數收訖是實。」等情，雖蓋有丁○○之印章
      ，實則告訴人並未交付該30萬元，為被告丁○○所是認，
      故該買賣契約之可信性，亦值得懷疑，自難以該契約第3
      條手寫之文字，即推論被告二人所主張之租賃關係為真實
      。
（六）被告另提出錄音帶及錄音帶譯文（見偵卷第62至69頁），
      欲證明告訴人之夫林大欽在電話中曾承認知悉系爭租賃關
      係存在云云。然而，該對話之時間為93年5月31日，乃在
      告訴人拍定上開建物之後，依拍賣公告第（五）點記載：
      「拍賣之房屋一、三、四樓現有第三人甲○○承租中，租
      期自民國八十七年三月二十九日起至九十八年三月二十八
      日止，租金每月新台幣二萬元，拍定後不點交，請應買人
      注意。」等情，告訴人斯時依據拍賣公告確實認為有租賃
      關係存在，僅是不瞭解每月租金二萬元，被告甲○○主張
      自借款中扣除，不願再給付給告訴人。況該錄音內容經勘
      驗結果，林大欽當時乃是說：「租期，但是租金是買的人
      收。」，而非如譯文中記載（見偵卷第65頁部分）：「租
      期是知道，但租金是買的人收。」，是亦難以該錄音帶之
      內容，證明系爭租賃契約確實存在。
（七）綜上所述，依前揭證據資料顯示，足證被告二人間根本不
      存有租賃關係。本件事證明確，被告二人犯行堪以認定，
      自應依法論科。
三、按民事執行程序屬於非訟程序，執行人員（含書記官、法官
    ）對於當事人、關係人等所為之陳述或陳報事項，僅能為形
    式上之審查，並無實質調查之責任義務，債務人所為主張租
    約之真偽，執行人員除依其陳報事項轉載於拍賣公告外，如
    債權人有異議，執行法院仍應認該契約之存在，靜待訴訟結
    果，於此之前，拍賣標的物因有不能點交之情形存在，應買
    意願不足，應買價格亦將低落，使債權人之債權無法全數獲
    償，亦影響法院執行程序之進行，且被告二人主張租金已全
    數付清，不願再給付拍定人，於拍定人之權益，自有重大之
    干擾，而足以生損害於該債權人、拍定人及公眾。核被告丁○○、甲○○所為，均係犯刑法第214條使公務員登載不實
    事項於公文書罪。該二人就上開犯行，互有犯意聯絡及行為
    分擔，為共同正犯。爰審酌被告丁○○因債務不履行而遭國
    泰人壽公司拍賣上開不動產，竟以虛構內容不實之租約陳報
    本院民事執行處，且在告訴人拍定取得上開不動產所有權後
    ，復主張租金乃用作抵償230萬元之債務已全數付清，不願
    再行給付租金，影響告訴人對上開不動產之使用收益，且犯
    罪後態度不僅毫無悔過之意，反而不斷增飾圓謊等一切情狀
    ，分別量處如主文所示之刑。至上開之房屋租賃契約書原本
    雖係被告二人所有，並供被告二人所共同施實犯罪所用之物
    ，然未經扣案，為免執行上增加無謂之困難，爰不宣告沒收
    ，附此敘明。
據上論斷，應依刑事訴訟法第299條第1項前段、刑法第28條、第
214條，罰金罰鍰提高標準條例第1條前段、第2條，判決如主文
。
本案經檢察官王振名到庭執行職務
中　　華　　民　　國　　94　　年　　11　　月　　23　　日
                  刑事第二庭  審判長  法  官  夏金郎
                                      法  官  盧鳳田
                                      法　官　洪嘉蘭
以上正本證明與原本無異。
如不服本判決，應於判決送達後10日內，向本院提出上訴狀。
中　　華　　民　　國　　94　　年　　11　　月　　23　　日
                        　            書記官　吳明蓉
附錄法條：
中華民國刑法第214條
明知為不實之事項，而使公務員登載於職務上所掌之公文書，足
以生損害於公眾或他人者，處3年以下有期徒刑、拘役或500元以
下罰金。
